【裁判字號】    90,訴,726
【裁判日期】    901106
【裁判案由】    撤銷所有權移轉登記
【裁判全文】
臺灣士林地方法院民事判決  九十年度訴字第七二六號
    原      告  新竹國際商業銀.
                行股份有限公司
    法定代理人  丁○○
    訴訟代理人  丙○○
    被      告  乙○○
                甲○○
右當事人間撤銷所有權移轉登記事件，本院判決如左：
    主    文
被告乙○○、甲○○間於民國玖拾年貳月拾貳日就坐落台北市○○區○○段貳小段參
伍貳地號土地（應有部分貳陸肆伍捌分之壹零肆柒）暨同段貳零玖肆壹建號即門牌號
碼台北市○○區○○路三五巷二十號建物地下三層（所有權全部），所為之贈與行為
及所有權移轉行為，應予撤銷。
被告乙○○應將右開土地、建物之所有權移轉登記塗銷。
訴訟費用由被告負擔。
    事實及理由
一、原告起訴主張：緣訴外人立安安全瓦斯器材開發有限公司（下稱立安公司）於民
    國八十六年六月十日向原告借貸新台幣（下同）三百五十萬元，並由被告甲○○
    為連帶保證人，惟立安公司對於前開債務並未依約清償本息，依約定視為債務全
    部到期，計欠原告本金二百十四萬五千四百九十一元，被告甲○○依約定有連帶
    清償該債務之責任。詎被告甲○○竟於九十年二月十二日，將其所有坐落台北市
    北投區○○段○○段三五二地號土地，應有部分二六四五八分之一０四七，及同
    段二０九四一建號即門牌號碼台北市○○區○○路三五巷二十號地下三層房屋，
    所有權全部（以下簡稱系爭房地），無償贈與其夫即被告乙○○，且斯時被告甲
    ○○之其他財產並不足以清償連帶保證之債務，其將系爭房地無償贈與被告乙○
    ○，使其清償能力大受影響，顯有害於原告之債權，原告自得依民法第二百四十
    四條第一項規定，請求撤銷被告間就系爭房地之贈與行為與所有權移轉行為。又
    ，所有權移轉行為經撤銷後，被告甲○○始為系爭房地所有權人，而得依民法第
    七百六十七條規定請求被告乙○○塗銷所有權移轉登記，原告為被告甲○○之債
    權人，爰依民法第二百四十二條規定，代位被告甲○○依民法第七百六十七條規
    定請求被告乙○○塗銷所有權移轉登記。並聲明：求為判決如主文所示。
二、被告則以：被告乙○○與被告甲○○為夫妻，因被告乙○○於九十年四月三十日
    成立得記國際有限公司，為經營融資上之需求，被告甲○○始將系爭房地贈與被
    告乙○○，主觀上並無惡意脫產之意。且主債務人立安公司共向原告借貸三筆，
    主債務人立安公司已清償部分欠款，尚欠九百二十餘萬元，主債務人於八十四年
    五月間已提供位於台北市○○街一六七巷二六號三樓之不動產，設定第一順位九
    百萬元抵押權予原告，則依民法第三百二十二條第二款規定，主債務人以前開德
    惠街不動產抵償，應以被告甲○○負保證責任之借款三百五十萬元優先抵償，抵
    償結果，該筆借款足以全額受償，則被告甲○○將系爭房地贈與被告乙○○，應
    無害及原告公司之債權。況主債務人立安公司提供之抵押物，僅就土地部分九十
    年之公告現值計算，其價值即高達九百八十八萬六千六百三十三元，且另有饒賢
    萍、李關南、盧玲玲、盧義子、盧許玉為連帶保證人，該連帶保證人均有資產，
    且被告甲○○於將系爭房地贈與乙○○時，股票及存款共計仍有四十五萬三千三
    百０三元，應足以清償主債務人不足清償之金額，該贈與行為，自無害於原告之
    債權。原告請求撤銷贈與行為及所有權移轉行為，並請求塗銷所有權移轉登記均
    無理由云云，資為抗辯。並聲明：請求駁回原告之訴。
三、兩造不爭執之事實：
  （一）被告甲○○於九十年二月十二日，將系爭房地無償贈與其夫即被告乙○○，
        並於九十年二月十三日辦理所有權移轉登記。
  （二）訴外人立安公司於八十六年六月十日向原告借用三百五十萬元，被告甲○○
        為該筆借款之連帶保證人，被告立安公司自八十九年十月十一日起即未清償
        本息，計欠原告本金即高達二百十四萬五千四百九十一元。
  （三）被告甲○○於九十年二月十二日將系爭房地贈與被告乙○○時，其所餘財產
        即股票、現金總計僅四十五萬三千三百零三元。
四、按「債務人所為之無償行為，有害及債權者，債權人得聲請法院撤銷之。」民法
    第二百四十四條第一項有明文規定。本件被告甲○○於九十年二月十二日將系爭
    房地無償贈與其夫即被告乙○○，原告得否依前開規定訴請法院撤銷，所應審究
    者，厥為該無償贈與之行為，客觀上是否有害及原告之債權？至於債務人主觀上
    有無脫產之惡意，在非所問。經查：
  （一）被告雖辯稱：主債務人立安公司共向原告借貸三筆，主債務人立安公司已清
        償部分欠款，尚欠九百二十餘萬元，主債務人於八十四年五月間已提供位於
        台北市○○街一六七巷二六號三樓之不動產，設定第一順位九百萬元抵押權
        予原告，則依民法第三百二十二條第二款規定，主債務人以前開德惠街不動
        產抵償，應以被告甲○○負保證責任之借款三百五十萬元優先抵償，抵償結
        果，該筆借款足以全額受償，則被告甲○○將系爭房地贈與被告乙○○，應
        無害及原告之債權云云。惟查主債務人立安公司僅係提供不動產為其債務之
        擔保，並非將不動產抵償立安公司債務，此觀被告自行提出之土地、建物登
        記簿謄本可資為證，則該抵押權設定行為既非屬清償債務之行為，自不生清
        償人提出之給付不足清償全部債額時，依民法第三百二十二條各款順序抵充
        之問題；況被告甲○○既係連帶保證人，「保證債務之所謂連帶，係指保證
        人與主債務人負同一債務，對於債權人各負全部給付之責任而言，此就民法
        第二百七十二條第一項規定連帶債務之文義參照觀之甚明」（最高法院四十
        五年台上字第一四二六號判例參照），則債權人就實行擔保物權受清償或起
        訴請求保證人清償，既得擇一行使，是被告甲○○辯稱：主債務人提供之抵
        押物應優先抵償被告甲○○負保證責任之債務，抵償結果其債務消滅云云，
        殊不足採。
  （二）被告另辯稱：主債務人立安公司有財產並已提供不動產為擔保，另有饒賢萍
        、李關南、盧玲玲、盧義子、盧許玉為連帶保證人，該連帶保證人均有資產
        ，被告甲○○於九十年二月十二日將系爭房地贈與被告乙○○不會影響原告
        之債權云云。惟按「連帶債務人對於債權人應各負全部給付之責，是在債務
        未受清償前，連帶債務人中之一人所為之詐害行為，債權人自得對之依民法
        第二百四十四條第一項、第二項之規定撤銷之。至於其他連帶債務人有資力
        與否，在所不問」（最高法院八十八年度台上字第一三０二號判決參照）。
        查被告甲○○既為連帶保證人，對於債權人應負全部給付之責任，是在債務
        未受清償前，被告甲○○所為無償行為，如有影響其清償全部債務之能力時
        ，債權人自得依民法第二百四十四條規定請求法院撤銷之，至於其他主債務
        人或連帶保證人有無資力，在所不問。是被告甲○○辯稱其他主債務人、連
        帶保證人有資力云云，即與原告得否行使撤銷權並無關涉。
  （三）查被告甲○○對於原告所負債務本金即高達二百十四萬五千四百九十一元，
        而被告甲○○於九十年二月十二日將系爭房地贈與被告乙○○時，被告甲○
        ○所餘財產即股票、現金總計僅四十五萬三千三百零三元之事實，業據被告
        甲○○自認無誤，則其將系爭不動產贈與被告乙○○，將使其財產不足以清
        償對原告之債務，而屬有害及原告債權之行為。
五、從而，原告於知悉一年內，依民法第二百四十四條第一項規定行使撤銷權，訴請
    法院撤銷被告間贈與之行為及所有權移轉行為，自無不合。撤銷後被告甲○○始
    為系爭房地之所有權人，被告乙○○登記為系爭房地所有權人，對於真正所有權
    人甲○○之所有權即有妨害，是原告依民法第二百四十二條規定，代位被告甲○
    ○依民法第七百六十七條規定，請求被告乙○○塗銷所有權移轉登記，亦屬有理
    ，應予准許。
六、據上論結，原告之訴有理由，依民事訴訟法第七十八條、第八十五條第一項前段
    判決如主文。
中      華      民      國    九十      年      十一    月        六    日
                                    臺灣士林地方法院民事第三庭
~B法      官  洪慕芳
右為正本係照原本作成。
如對本判決上訴須於判決送達後廿日內向本院提出上訴狀。
中      華      民      國    九十      年      十一    月        九    日
~B法院書記官  周霙蘭


司法院資訊處製作；財團法人民間司法改革基金會備份。
